臺灣高等法院臺中分院民事判決
111年度上易字第69號
上  訴  人  蕭仲達  
兼訴訟代理
人          陳益軒  
被上訴人    百顓實業股份有限公司

法定代理人  周友清  
訴訟代理人  鄭懿瀛律師
            黃昱程  

上列當事人間請求登記股東名簿等事件，上訴人對於民國110年1
2月13日臺灣臺中地方法院110年度訴字第1985號第一審判決提起
上訴，本院於111年6月7日言詞辯論終結，判決如下：
    主  文
上訴駁回。
第二審訴訟費用由上訴人負擔。
    事實及理由
一、上訴人主張：
　㈠訴外人甲○○及其個人所經營之乙○有限公司迄今共計持有被上
    訴人之股份215萬股，占被上訴人之全部股份數之47.77％，
    且甲○○原亦為被上訴人成立時之出資人之一，具原始大股東
    之身分。因被上訴人迄今均未辦理發行股票，致持有被上訴
    人股份之股東僅得以一般債權轉讓之方式移轉股份權利。嗣
    於民國110年4月15日甲○○將其持有之被上訴人之股份，各移
    轉4萬5,000股（即被上訴人全部股份之1％，以下合稱系爭股
    份）予上訴人分別所有，並簽訂股權讓渡契約書，由上訴人
    各給付新臺幣（下同）45萬元為購買股權之價金。雖經上訴
    人請求辦理過戶，然被上訴人竟於110年4月20日函覆拒絕上
    訴人過戶之請求。縱甲○○與被上訴人間尚有訟爭（原法院10
    7年度訴字第3106號判決，現由本院109年度重上字第233號
    審理中），仍與上訴人請求過戶及行使股東權無關係，被上
    訴人之拒絕過戶，顯無理由。
　㈡上訴人主張伊等有各以45萬元價格向甲○○購買系爭股權 等事
    實，並提出股權讓渡契約書為證，被上訴人既抗辯係通謀虛
    偽意思表示，並無買賣之真意等語，自應由被上訴人負舉證
    責任，且無必要性，令上訴人以證人身份，必須為證明之義
    務，原審以上訴人拒絕作證，而逕為上訴人不利之認定，於
    法不合。
　㈢退萬步言，縱使未有買賣價金之交付，當事人間若有讓與股
    份之合意，則被上訴人亦無理由拒絕將上訴人登載於股東名
    簿上。　
　㈣上訴人自得依公司法第165條第1項，聲明請求被上訴人應將
    股東名簿內所載股東甲○○所有股數，就其中9萬股變更登記
    為上訴人，每人各持有4萬5千股，並將上訴人之姓名及住所
    記載於被上訴人之股東名簿。並陳明願供擔保，請准宣告假
    執行。
二、被上訴人抗辯略以：
　㈠上訴人與甲○○間之股權轉讓合意為通謀虛偽意思表示而無效
    。查甲○○於97年到106年12月擔任被上訴人之董事長，嗣於
    其卸任後，以被上訴人欠其債務為由，向原法院提起請求清
    償借款等訴訟仍在二審審理中，因被上訴人之帳冊資料涉及
    前開訴訟之舉證，是甲○○欲以股東之身分至被上訴人查帳達
    蒐證之目的，遭被上訴人拒絕，甲○○遂於110年4月間稱其已
    各將4萬5,000股股權讓予上訴人，以期藉由第三人之名義行
    蒐集訴訟證據之實。
　㈡上訴人分別為（陳益軒）律師及（蕭仲達）會計師，亦對被
    上訴人之合板事業不了解，上訴人陳益軒律師更與甲○○委託
    發律師函之丙○○律師同屬丁○律師事務所，又上訴人各自購
    買甲○○所有之被上訴人股權1％，僅得用以查帳，無法行使監
    察權，顯違一般社會常理。
　㈢甲○○原為被上訴人公司之前任負責人，其與被上訴人間仍有
    民事與刑事多件訴訟在審查中，上訴人其一陳益軒為執業律
    師，另一蕭仲達為會計師，對於系爭股份之法律糾紛應有知
    悉，為何仍願買賣系爭股份，顯與一般理性投資人之行為不
    符。  
　㈣被上訴人107年至109年公司財報顯示公司淨值約為9,000萬元
    ，每股股權價值應不低於20元，始為合理，上訴人亦未就給
    付價金購買一事提出證明，徒以上訴人二人口述在其辦公室
    及身上隨時備有、攜帶45萬元之現款而為交付，極不合理。
    上訴人與甲○○間之股權買賣，應係虛偽之意思表達，並無買
    賣之真意而為無效。被上訴人自得拒絕為股東名簿變更登記
    。
三、經原審為上訴人敗訴之判決，上訴人不服，提起上訴，上訴
    聲明：㈠原判決廢棄。㈡被上訴人應將股東名簿內所載股東甲
    ○○所有股數，就其中9萬股變更登記為上訴人，每人各持有4
    萬5千股，並將上訴人之姓名及住所記載於被上訴人之股東
    名簿。被上訴人答辯聲明：上訴駁回。
四、法院之判斷
　㈠上訴人雖主張伊等有各以45萬元價格向甲○○購買系爭股權 等
    事實，並提出股權讓渡契約書（原審卷第63至64頁）為證，
    然被上訴人抗辯係通謀虛偽意思表示，並無買賣之真意等語
    。經查：
　　⒈被上訴人抗辯上訴人與甲○○間買賣系爭股權，係通謀虛偽
      意思表示，雖依舉證責任之分配，應由主張通謀虛偽意思
      表示之一造負舉證責任，然法院非不得依兩造之全辯論意
      旨，本於經驗法則和論理法則，而得心證，作為判斷 。
　　⒉上訴人主張伊等有各以45萬元價格向甲○○購買系爭股權等
      事實，為不可採，雙方並無受買賣法律關係及效果之拘束
      ，應屬通謀虛偽意思表示。其理由詳述如下：
　　　⑴依上訴人之陳述（本院卷第77頁），或證人甲○○之證述
        （本院卷第78頁），此舉無非係為了要查閱被上訴人之
        帳簿等資料，此是否有透過買賣來達到此一查帳的目的
        ，殊值懷疑。
　　　⑵既為買賣股權，究竟其出售股權之市值多少？當事人間
        均未提出相關資料以為評估其價額，此業據證人甲○○於
        本院證稱：我是要借重上訴人二人才能去查帳。我沒有
        出價，但他們說我連財報資料都提不出來，他們不可能
        給我太高的價錢，所以我只好每股以10元賣給他們等語
        （本院卷第78頁），則此買賣股權如何計算股權之價值
        ，亦頗滋疑義。
　　　⑶證人甲○○對於收取上訴人之出售股權之價金合計90萬元
        ，不可謂不多，究竟在那裡收取，應該知之甚詳，始為
        合理。依上訴人陳益軒於原審時陳稱：交錢係在伊律師
        事務所，○○○街00號0樓之0等語（原審卷第169頁），惟
        證人甲○○於本院證稱：上訴人交錢係在蕭仲達會計師事
        務所，陳益軒晚到，相隔2小時等語（本院卷第79頁）
        ，二者顯然杆格相違。
　　　⑷至於簽署股權讓渡契約書之地點何在，上訴人陳益軒詢
        問證人甲○○「這份契約書簽署，是在我事務所，還是在
        上訴人蕭仲達事務所？」，證人甲○○答稱在上訴人蕭仲
        達事務所。（後改稱）在上訴人蕭仲達事務所簽的是草
        約，正式簽約是在上訴人陳益軒的律師事務所等語。（
        本院卷第81、82頁）則甲○○就簽署股權讓渡契約書之地
        點並收到90萬元，係何其鄭重之事，竟然還要在上訴人
        陳益軒不斷「提醒」其回憶，才「改稱」係在上訴人陳
        益軒的律師事務所等語，在在啟人疑竇。
　　　⑸上訴人買受系爭股權之對價各45萬元，依上訴人之陳述
        ，均係在陳益軒之律師事務所以現金一次交付，無需提
        領等情（原審卷第169頁）。交付金錢之地點，已與證
        人甲○○證述不合，已見前述。再者，上訴人各交付之金
        額為45萬元，其金額非在少數，竟無需提領，亦不以支
        票為代替支付工具，依原審蕭仲達之陳述，其攜帶金錢
        去陳益軒律師事務所，而依證人甲○○之證述，係陳益軒
        攜錢去蕭仲達會計事務所，無論何者，其中均有攜帶金
        額非少之現金，存有風險，與常情有違。
　　　⑹尤有甚者，證人甲○○對於收取上訴人之現金合計90萬元
        後，亦未明確交待其使用之去向。稽之證人甲○○於本院
        證稱：「（被上訴人訴訟代理人鄭懿瀛律師問：你收到
        上訴人二人各45萬元現金之後，你如何處理這些現金？
        是存入帳戶或有交付給其他人，有何證明？）證人甲○○
        答稱：因為我先前曾經到處借錢，親友都交給我他們的
        儲蓄或私房錢，我心裡過意不去。我拿到錢後，就趕快
        還給他們，90萬元全部都還債還掉了。」、「（被上訴
        人訴訟代理人鄭懿瀛律師問：你還給了誰錢，可以說明
        嗎？）證人甲○○答稱：他們是以私房錢，集合之後借給
        我，他們不願意曝光，以避免造成家庭糾紛。」等語（
        本院卷第79、80頁）由此可知，甲○○既未明確交待其收
        取90萬元之去向，避免追查，益見彼等是否確有上開金
        額之交付，實屬可疑。
　　　⑺綜上，上訴人與甲○○間就系爭股權之買賣，存有諸多疑
        點，雖於股權讓渡契約書第2條記載，交易金額於簽署
        本約之同時，上訴人以現金90萬元當場交付甲○○ 收受
        ，惟依前所述，其間存有諸多疑點，難以盡信。是被上
        訴人抗辯其為通謀虛偽意思表示，並無買賣之真意乙節
        ，非屬無稽。　
  ㈡綜上所述，上訴人與甲○○間就系爭股權之買賣，屬通謀虛偽
    意思表示，並無買賣之真意，讓與股權之行為亦屬無效，則
    上訴人以買賣並受讓系爭股權之地位，依公司法第165條第1
    項請求被上訴人變更股東登記，為無理由，不應准許。從而
    原審所為上訴人敗訴之判決，並駁回其假執行之聲請，理由
    雖有不同，但結論並無二致，仍應維持。上訴論旨指摘原判
    決不當，求予廢棄改判，為無理由，應駁回其上訴。
五、本件事證已臻明確，兩造其餘之攻擊或防禦方法及所用之證
    據，經本院斟酌後，認為均不足以影響本判決之結果，爰不
    逐一論列，附此敘明。
六、據上論結，本件上訴為無理由，依法判決如主文。
中　　華　　民　　國　　111 　年　　6 　　月　　21　　日
　　　　　　　民事第七庭　　審判長法　官　王　銘
　　　　　　　　　　　　　　　　　法　官　高英賓
　　　　　　　　　　　　　　　　　法　官　張國華
正本係照原本作成。
不得上訴。
　　　　　　　　　　　　　　　　　書記官　柯孟伶
　　　　　　　　　　　　　　　　　
中　　華　　民　　國　　111 　年　　6 　　月　　21　　日